【裁判字號】    89,上易,3
【裁判日期】    890816
【裁判案由】    違反著作權法
【裁判全文】
福建高等法院金門分院刑事判決                     八十九年度上易字第三號
    上訴人  福建金門地方法院檢察署檢察官
    被  告  甲○○  女  四十七.
                    住台北縣新莊市○○路三二九號三樓
                    居金門縣金.
                    國民身分證.
右上訴人因被告違反著作權法案件，不服福建金門地方法院八十八年度易字第五十四
號，中華民國八十八年十二月十七日第一審判決( 起訴案號福建金門地方法院檢察署
八十八年度偵字第二四０號 )，提起上訴，本院判決如左：
    主    文
上訴駁回。
    事    實
一、公訴意旨略以：被告甲○○係設於金門縣金湖鎮○○路十四號二樓﹁迪斯耐ＫＴ
    Ｖ俱樂部﹂之負責人，自民國八十六年六月間起以購得之﹁點將家多媒體電腦伴
    唱機﹂內含有告訴人美華影視股份有限公司( 以下簡稱美華公司 )享有著作財產
    權之﹁買醉﹂、﹁一代女皇﹂、﹁海角天涯﹂、﹁珍重我的愛﹂等四首歌曲，未
    經該公司之同意或授權，竟基於概括之犯意，連續多次在上開ＫＴＶ俱樂部包廂
    內，提供點歌本及﹁點將家多媒體電腦伴唱機﹂供前往該店消費之顧客點唱，由
    該等無犯罪故意之顧客，藉歌唱之方式公開演出，向現場不特定之其他顧客傳達
    前揭歌曲之詞曲內容，侵害美華公司之著作財產權，嗣於八十八年六月四日下午
    三時五十分許，為警會同告訴人美華公司職員段國榮在上開俱樂部內查獲，並扣
    得﹁點將家多媒體電腦伴唱機﹂一台及點歌本一本，案經美華公司訴請偵辦，因
    認被告甲○○涉有違反著作權法第九十二條之罪嫌等語。
二、按犯罪事實應依證據認定之，無證據不得推定其犯罪事實；不能證明被告犯罪者
    ，應諭知無罪之判決，刑事訴訟法第一百五十四條、第三百零一條第一項分別定
    有明文。所謂認定犯罪事實之證據，係指足以認定被告確有犯罪行為之積極證據
    而言，如未發現相當證據，或證據不足以證明，自不能以推測或擬制之方法，以
    為裁判基礎，最高法院四十年台上字第八六號判例著有明文。又告訴人之告訴，
    係以使被告受刑事訴追為目的，是其陳述是否與事實相符，仍應調查其他事實以
    資審認，始得為不利被告之認定。次按，法院固應依職權調查證據，但並無蒐集
    證據之義務，法院調查之範圍以審判中案內所存在之一切證據為限，案內所不存
    在之證據，即不得責令法院為發現真實，應依職權從各方面詳加蒐集、調查，亦
    經最高法院八十七年度台非字第一號判例闡釋在案。
三、本案公訴人認被告甲○○涉有違反著作權法第九十二條之罪嫌，無非係以上開事
    實業據告訴人美華公司之代理人劉怡慧指述綦詳，並有扣案之﹁點將家多媒體電
    腦伴唱機﹂一台、點歌本一本、查獲時之現場照片十一幀及相關著作財產權授權
    證明書等在卷可憑，而被告所提之授權證書均已過期，尚難證明被告已合法取得
    公開演出之授權，又美華公司並未參加中華音樂著作權人聯合總會，該會並不能
    授權屬於美華公司之著作財產權云云為主要論據。
四、查系爭﹁買醉﹂、﹁一代女皇﹂、﹁海角天涯﹂、﹁珍重我的愛﹂等音樂著作之
    著作財產權原係寶麗金音樂出版管理股份有限公司( 下稱寶麗金公司 )所擁有，
    經寶麗金公司將之讓與告訴人美華公司，業據告訴人代理人段國榮於檢察官偵查
    中陳述明確，並有告訴人所提之著作財產權讓與證明書、內政部著作權登記簿謄
    本及內政部著作權執照等在卷可稽，堪認上開音樂著作之著作財產權屬於告訴人
    無訛，告訴人自享有該詞曲音樂著作之公開演出之權利，其提起本件告訴，自屬
    適法，合先敘明。
五、訊據被告甲○○固不否認有購買﹁點將家多媒體電腦伴唱機﹂置放於包廂內供不
    特定之客人點播之情事，惟堅決否認有違反著作權法之犯行，並以：伊已依法向
    相關之仲介團體購買﹁公播證﹂，取得合法公開演出之權利，其並不知有侵害告
    訴人著作權之情事，且其未曾聽過有客人點唱﹁買醉﹂等四首歌曲等語置辯。
六、按著作權法第九十二條關於侵害他人著作財產權之刑事處罰規定乃為實害犯，必
    有實際之侵害行為，而侵害他人著作財產權，始構成該罪，此觀該條規定甚明；
    又該罪並無處罰未遂犯之規定，是若無公開演出之結果，即不成立前開犯罪。經
    查，卷附十一幀相片雖攝有﹁買醉﹂、﹁一代女皇﹂、﹁海角天涯﹂、﹁珍重我
    的愛﹂等四首歌曲之點播情形，惟此係本案於八十六年六月四日下午三時五十分
    許，經告訴人代理人段國榮會同警方持檢察官所簽發之搜索票，至被告所經營之
    前開俱樂部內，查獲點將家伴唱機，而由查獲人員自行按播歌曲，業據段國榮於
    警訊中陳述在卷，並有搜索扣押證明筆錄在卷可按，是此尚不足以證明確有不知
    情之顧客公開演出上開歌曲。且依卷附資料，警方查獲時並未有積極證據顯見當
    時有不特定之消費者點播並公開演唱前揭四首歌曲。至告訴人代理人段國榮雖於
    檢察官偵查中提出收據及名片為證，謂其有至該店內消費，且點播並演唱﹁買醉
    ﹂、﹁一代女皇﹂、﹁海角天涯﹂、﹁珍重我的愛﹂等詞曲之音樂著作，然其既
    係經上開四首歌曲音樂著作之著作財產權人即告訴人美華公司之授權演唱，自無
    侵害告訴人之著作財產權( 即公開演出權 )可言，且告訴人代理人段國榮亦非不
    知情之第三人，被告自亦無從因此而成為利用不知情而無刑事責任之第三人犯罪
    之間接正犯。再參以系爭四首歌曲在該電腦伴唱機所存歌曲中所占比例甚微，在
    別無積極證據之下，實難逕以推測、擬制之方法，率爾推定必有不特定之客人公
    開演出﹁買醉﹂等四首詞曲音樂著作之事實，揆諸﹁罪證有疑，利於被告﹂之證
    據法則，尚難認被告辯稱無人點唱過上開歌曲乙節為不可採信。公訴人認被告基
    於概括之犯意，連續多次在上開ＫＴＶ俱樂部包廂內，提供扣案電腦伴唱機供前
    往該店消費之顧客點唱，由該等無犯罪故意之顧客，藉歌唱之方式公開演出，向
    現場不特定之其他顧客傳達前揭歌曲之詞曲內容，侵害美華公司之著作財產權云
    云，尚乏依據。
七、抑有進者，著作權法第九十二條之罪，僅處罰故意犯，過失犯並不與焉，是本件
    尚應審究者，厥為被告是否有侵害告訴人著作財產權之故意，經查：
    被告向點將家公司之經銷商購買扣案之電腦伴唱機時，點將家公司指示，需向著
    作權人協會繳費取得音樂著作使用證明書( 即公播證 )，始得公開演出上開歌曲
    ，而被告確已依其指示向著作權協會繳費而取得使用證明，有中華音樂著作權人
    聯合總會公開播送演出授權證書( 有效期間自八十六年六月十日起自八十七年六
    月九日止 )及收據、中華民國著作權人協會音樂著作使用證書( 有效期間自八十
    七年七月十一日起至八十七年十二月三十一日止 )、社團法人中華音樂詞曲仲介
    協會授權證書( 有效期間自八十六年六月十日起至八十七年六月九日止 )及收據
    各一紙附卷足憑，並經證人即點將家企業股份有限公司( 下稱點將家公司 )法務
    葉憲明於原審審理中證述屬實。是被告於購得系爭電腦伴唱機並付費取得公開演
    出權利證明後，據以供顧客點唱，橫情其主觀上應認已取得公開演出之合法權利
    無疑。至告訴人及其前手寶麗金公司與中華民國著作權人協會間之契約歧見，及
    告訴人是否加入中華音樂著作權人聯合總會，均難期待被告知悉，尚不足以推論
    被告有擅自以公開演出之方法侵害告訴人著作財產權之故意。又著作權仲介團體
    條例已於八十六年十一月五日公布施行，而依該條例第四十三條第一項、第四十
    四條第一項、第三項規定，該條例公布生效前之仲介團體僅得管理音樂著作之公
    開演出至八十七年十二月三十一日止，自八十八年一月一日起失其效力。然因著
    作權仲介團體條例之公布，著作權協會已結束會務，而新著作權仲介團體又遲至
    八十八年一月二十二日始經內政部核准成立，且至本案八十八年六月四日經警查
    獲以前，並無任何仲介團體正式運作，則值此空窗期，在新著作權仲介團體核准
    設立前之期間，業者無法亦不知向何人申請音樂著作使用書。本案被告仍須營業
    ，其前經付費以取得歌曲之公開演出等權利，授權期間至八十七年十二月三十一
    日，雖因適逢著作權仲介團體條例公布生效，新著作權仲介團體尚未正式運作之
    空窗期，致未能透過仲介團體再取得相關權利，然被告主觀上既已付費取得公開
    播送或公開演出之權利，被告認定其權利仍然存在，亦屬情理之常，且法令之變
    更又非不諳著作權法之被告所能明瞭，是其於檢察官偵查中供稱﹁我有公開播映
    證( 庭呈 )，因過期了，我們去申請，但他們說八十八年不用申請了﹂等語( 見
    偵查卷第三四頁 )，應堪採信。是尚無從因被告之公播證已過期，遽認被告有侵
    害告訴人著作財產權之故意。又扣案之電腦伴唱機所存之歌曲逾二千首，已據證
    人即點將家公司職員楊榮基於檢察官偵查中證述在卷( 見偵查卷第七五頁反面 )
    ，則以被告一己之力，要查詢歌曲之著作者何人？經紀人何人？是否經授權等，
    亦有實際上之困難，況被告既已支付高額代價購買電腦伴唱機及公播證等，更難
    期待其猶一一窮究數以千計之歌曲來源是否合法及權利是否無虞。被告辯稱不知
    系爭四首歌曲未經授權乙節，尚合情理。
八、綜上所述，被告主觀上並無違反著作權法之犯意，且無從判定被告確有利用不知
    情之第三人以公開演出系爭歌曲方式侵害告訴人之著作財產權，核與著作權法第
    九十二條之規定尚屬有間。此外，復查無其他積極證據足認被告等有公訴人及告
    訴人所指之違反著作權法犯行，揆之首揭說明，尚難以告訴人片面、推測之指訴
    遽入被告於罪。原審為無罪之諭知，核無違誤，檢察官上訴指摘原判決不當，非
    有理由，應予駁回。
據上論斷，應依刑事訴訟法第三百六十八條判決如主文。
本案經檢察官劉家芳到庭執行職務。
中    華    民    國      八十九      年      八      月      十六      日
                            福建高等法院金門分院刑事庭
                                審判長法  官  沈  銀  和
                                      法  官  洪  昌  宏
                                      法  官  李  宗  榮
右正本證明與原本無異。
不得上訴。
                                      書記官  李  麗  鳳
中    華    民    國      八十九      年      九      月       四       日


司法院資訊處製作；財團法人民間司法改革基金會備份。
